臺灣高等法院臺南分院刑事判決　　　　　　　　九十三年度上訴字第四四二號　Ａ
　　　上　訴　人　臺灣雲林地方法院檢察署檢察官
　　　上　訴　人
　　　即　被　告　甲　○　○
　　　指定辯護人　本院公設辯護人　乙　○　○
右上訴人因毒品危害防制條例案件，不服臺灣雲林地方法院九十二年度訴字第五九０
號中華民國九十三年四月二十七日第一審判決（起訴案號：臺灣雲林地方法院檢察署
九十二年度偵續字第二五號），提起上訴，本院判決如左：
      主      文
原判決關於販賣第貳級毒品部分撤銷。
甲○○販賣第貳級毒品，處有期徒刑肆年；扣案門號0000000000號行動電
話壹支（ＭＯＴＯＲＯＬＡ廠牌）沒收。販賣毒品所得財物新臺幣壹仟元，沒收，如
全部或一部不能沒收時，以其財產抵償之。
其他上訴駁回。
      事      實
一、甲○○前有違反毒品危害防制條例之前科。竟意圖營利，基於販賣第二級毒品安
    非他命之犯意，於民國（下同）九十二年一月九日十五時二十分三十秒，在雲林
    縣麥寮鄉，以其所有之ＭＯＴＯＲＯＬＡ廠牌門號0000000000號行動
    電話，撥打林雅芬使用之門號0000000000號行動電話，聯絡販賣安非
    他命，適林雅芬當時亦在雲林縣境內，雙方遂約定會合之時間、地點，甲○○隨
    即在雲林縣麥寮鄉某路邊，以新臺幣（下同）一千元之價格，販賣安非他命一包
    予依約前來之林雅芬。嗣於九十二年一月九日十七時三十分，經雲林縣警察局臺
    西分局警員持本院所核發之搜索票，在雲林縣麥寮鄉崙後村沙崙後一四七號，當
    場查獲甲○○所有供販賣第二級毒品安非他命所用之ＭＯＴＯＲＯＬＡ廠牌行動
    電話一支。
二、案經雲林縣警察局臺西分局報請臺灣雲林地方法院檢察署檢察官偵查起訴。
      理      由
壹、有罪部分：
一、上訴人即被告甲○○坦承於右揭時地有販賣第二級毒品之犯行不諱，並經證人林
    雅芬於原審偵審中結證屬實，復有扣案之被告記事簿一本內載有：「阿芬000
    0000000」（見偵續(二)卷第一三七頁背面），可證被告認識林雅芬，並知
    悉其行動電話號碼，足以佐證證人林雅芬前述曾使用過門號000000000
    0號行動電話，及認識被告之證詞，係屬真實。另有扣案之被告所有ＭＯＴＯＲ
    ＯＬＡ廠牌門號0000000000號行動電話（見警卷第一二頁、原審卷第
    一三一頁正面、第一三二頁正面），而依上開門號之通聯紀錄內容，顯示被告於
    九十二年一月九日十五時二十分三十秒，在雲林縣麥寮鄉，以上開行動電話撥打
    證人林雅芬使用之門號0000000000號行動電話，通話時間為四十五秒
    ，此有上開通聯紀錄一份在卷可參（見偵續(二)卷第一六三頁、第一九三頁），足
    證被告確曾於上開時、地，以上開行動電話與證人林雅芬聯絡販毒無訛。末按販
    賣毒品係違法行為，非可公然為之，亦無公定之價格，無論瓶裝或紙包，均可任
    意分裝增減份量。而每次買賣之價差，亦隨時依雙方資力、關係之深淺、需求之
    數量、來源是否充裕、販賣者是否渴求資金、查緝是否嚴緊、購買者被查獲時供
    述購買對象之風險評估等，而異其標準，非可一概而論。販賣之利得除經坦承及
    價量俱臻明確外，委難察得實情。況一般民眾普遍認知政府查禁安非他命等毒品
    之非法交易嚴格且重罰不寬貸，衡諸常情，倘非有利可圖，絕無甘冒嚴查重罰高
    度風險之理。故販賣之人從價差或量差中牟利方式雖異，但其圖利之非法販賣行
    為則一。本件被告與林雅芬並非至親好友，而就其交易過程觀之，顯見被告係販
    賣安非他命，有圖利之意思。綜上，被告此部分之犯行，事證明確，應堪認定。
二、按安非他命為毒品危害防制條例第二條第二項第二款所定之第二級毒品，核被告
    甲○○所為，係犯毒品危害防制條例第四條第二項之販賣第二級毒品罪。被告非
    法持有第二級毒品之低度行為，應為販賣之高度行為所吸收，不另論罪。又被告
    雖有販賣安非他命之行為，惟其販賣之次數僅只一次，數量非鉅，若不論販賣之
    次數或數量，均處以毒品危害防制條第四條第二項之法定刑無期徒刑或七年以上
    有期徒刑，依本件實際犯罪之情狀而言，尚屬過苛，顯屬情輕法重，有傷一般國
    民對於法律之情感，故綜合前述各情，認被告犯罪情狀尚堪憫恕，依刑法第五十
    九條規定，酌量減輕其刑。
三、公訴意旨另以：被告甲○○基於販賣第二級毒品之概括犯意，連續於：(1)九十二
    年一月七日、九十二年一月八日、九十二年一月十日至九十二年年中，在雲林縣
    麥寮鄉路邊等不詳地點，每次以一千元價格，販賣第二級毒品安非他命予林雅芬
    ；(2)九十二年一月九日晚上，在雲林縣麥寮鄉崙後村沙崙後一四七號，販賣第二
    級毒品安非他命十二包（毛重三三‧八六公克《起訴書誤載為三一‧八公克》、
    淨重為二八‧三七公克）予許敏陽。嗣於九十二年一月九日十七時三十分，在雲
    林縣麥寮鄉崙後村沙崙後一四七號，為警當場查獲甲○○持有上開安非他命十二
    包，因認被告於前述時、地，亦涉犯毒品危害防制條例第四條第二項之販賣第二
    級毒品安非他命罪嫌。然被告堅詞否認有於前述時、地販賣安非他命之行為，經
    查：
  1.承前述事證，被告僅於九十二年一月九日販賣安非他命予證人林雅芬一次。而證
    人許敏陽於九十二年九月九日偵查中證述：我沒有跟被告買，安非他命我沒在用
    （見原審卷第一一七頁、第一一八頁背面）；於本院證述：被查獲時（指九十二
    年一月九日十七時三十分）被告有攜帶毒品，我只有看到海洛因，當天被告拿出
    來可能是要大家一起吸食，被告應該沒有要將毒品賣給我們，因為就算是我要買
    毒品也不會去找被告（見原審卷第八八頁正面、第八九頁），由證人許敏陽上開
    證詞，無法證明被告有於前述時、地販賣安非他命予許敏陽。
  2.又扣案十二包疑似安非他命之顆粒（毛重三三‧八六公克、淨重二八‧三七公克
    ），嗣送國防部憲兵司令部刑事鑑識中心鑑驗，經鑑定結果顆粒中有甲基安非他
    命成份，有該中心九十二年六月十一日（九二）宇鑑字第０七八五０號鑑驗通知
    書一份在卷可稽（見偵續(一)卷第八頁），此僅可證明被告確持有上開安非他命，
    惟並無其他積極證據足以證明被告於前述時、地，係要將該安非他命販賣予許敏
    陽，故自不得以此證據，即為不利於被告之認定。
  3.此外，亦查無其他積極證據足以證明被告有此部分犯行，惟檢察官認此部分之行
    為與前揭論罪科刑部分，有連續犯之裁判上一罪之關係，爰不另為無罪之諭知，
    併此敘明。
四、原審予以論科，固非無見，惟查毒品危害防制條例第十九條第一項為刑法第三十
    八條第一項第二款之特別法，自應先予適用。原判決理由既認扣案之ＭＯＴＯＲ
    ＯＬＡ廠牌行動電話一支為被告所有，供犯本罪所用之物，卻不依毒品危害防制
    條例第十九條第一項之規定予以宣告沒收，而依刑法第三十八條第一項第二款之
    規定宣告沒收，即有不當。被告上訴指摘原判決有罪部分量刑過重，檢察官上訴
    則指摘有罪部分量刑過輕，不另為無罪部分應改判有罪，雖均無可取，惟原判決
    此部分既有上述可議之處，自應予撤銷改判，爰審酌被告前有違反毒品危害防制
    條例之前科，此有台灣高等法院被告全國前案紀錄表一份在卷可證，素行不佳，
    復販賣毒品圖利，戕害他人健康，及犯後態度等一切情狀，仍量處如主文第二項
    所示之刑。又扣案之ＭＯＴＯＲＯＬＡ廠牌行動電話一支，業據被告坦承為其所
    有，而該電話既係供被告犯本罪所用之物，應依毒品危害防制條例第十九條第一
    項之規定予以宣告沒收宣告沒收；另被告販賣安非他命所得財物一千元，亦應依
    同條例第十九條第一項規定沒收，如全部或一部不能沒收時，以其財產抵償之。
貳、無罪部分（被訴販賣第一級毒品海洛因部分）：
一、公訴意旨略以：被告甲○○於九十二年一月六日，因許敏陽向甲○○表示欲購買
    第一級毒品海洛因，甲○○竟基於販賣第一級毒品海洛因之犯意，於九十二年一
    月九日晚上，在雲林縣麥寮鄉崙後村沙崙後一四七號，以四萬餘元之價格販賣第
    一級毒品海洛因三十三包（淨重二七‧八０公克、包裝重一一‧八七公克、毛重
    三九‧六七公克《起訴書誤載為毛重三四‧二公克》）予許敏陽。嗣於九十二年
    一月九日十七時三十分，在上開處所，為警當場查獲，並扣得上開海洛因三十三
    包、注射針筒二支、塑膠鏟一支、分裝袋五十五個、黑色手提包一只、記事簿一
    本、行動電話一支，因認被告涉犯毒品危害防制條例第四條第一項之販賣第一級
    毒品海洛因罪嫌等語。
二、按犯罪事實應依證據認定之，無證據不得認定其犯罪事實；又被告之自白，不得
    作為有罪判決之唯一證據，仍應調查其他必要之證據，以察其是否與事實相符，
    刑事訴訟法第一百五十四條第二項、第一百五十六條第二項分別定有明文。所謂
    犯罪事實之證據，係指足以認定被告確有犯罪行為之積極證據而言，該項證據且
    須適合被告犯罪事實之認定，始得採為斷罪資料（最高法院二十九年上字第三一
    ○五號、五十三年台上字第二七五○判例足資參照）。再按認定被告有罪之事實
    應憑證據；如未能發現相當之證據，或證據不足以證明，自不能以推測或擬制之
    方法，以為裁判之基礎；且認定事實所憑之證據，其為訴訟上之證明，須達於通
    常一般人均不致有所懷疑，而得確信其為事實之程度者，始得據為有罪之認定；
    倘其證明尚未達到此一程度，而有合理之懷疑存在時，尚難為有罪之認定基礎；
    苟積極證據不足為不利於被告事實之認定時，即應為有利於被告之認定，更不必
    有何有利之證據（最高法院七十六年台上字第四九八六號判例參照）。申言之，
    證據資料在證據法則上尚有對被告有利之存疑時，如無法依客觀方法排除此項合
    理之可疑時，依「罪疑利益歸被告原則」，不得以此項證據資料作為有罪判決之
    依據，此為當然之法理。再者，事實審法院對於證據之取捨，依法雖有自由判斷
    之權，然積極證據不足證明犯罪事實時，被告之抗辯或反證縱屬虛偽，仍不能以
    此資為積極證據應予採信之理由（最高法院三十年上字第四八二號判例意旨參照
    ），故被告否認犯罪事實所持之辯解縱使不能成立，如無積極證據足以證明其犯
    罪行為，自不能以推測或擬制之方法以為裁判之基礎，亦即被告並無自證無罪之
    義務，此乃無罪推定之原則。又按被告之自白，雖為證據之一種，但必與事實相
    符者為限，若其自白顯有疑義，而審理事實之法院，就其職權調查之所得，仍未
    能證明其自白確與事實相符者，自不得據為認定犯罪事實唯一之基礎；被告雖自
    白犯罪事實，如果提出反證證明其自白非真正事實者，在審理事實之法院，自不
    得置而不問（最高法院十八年度上字第一０八七號、十九年度上字第一二二二號
    等判例參照）。末按刑事訴訟法第一百六十一條已於九十一年二月八日修正公布
    ，其第一項規定：檢察官就被告犯罪事實，應負舉證責任，並指出證明之方法。
    因此，檢察官對於起訴之犯罪事實，應負提出證據及說服之實質舉證責任。倘其
    所提出之證據，不足為被告有罪之積極證明，或其指出證明之方法，無從說服法
    院以形成被告有罪之心證，基於無罪推定之原則，自應為被告無罪判決之諭知（
    最高法院九十二年台上字第一二八號判例要旨參照）。
三、本件公訴意旨認被告甲○○涉有販賣第一級毒品海洛因之罪嫌，無非係以：(一)證
    人許敏陽偵查中之證詞。(二)甲○○與許敏陽之通聯紀錄；(三)雲林縣警察局台西分
    局扣押物品目錄表一份；(四)法務部調查局九十二年二月二十六日調科壹字第一六
    ０００一九三四號鑑定通知書一份等由為其論據。
四、上訴人即被告甲○○固坦承：(一)認識證人許敏陽。(二)九十二年一月九日十七時三
    十分，在雲林縣麥寮鄉崙後村沙崙後一四七號為警查獲，並當場扣得海洛因三十
    三包、注射針筒二支、塑膠鏟一支、分裝袋五十五個、黑色手提包一只、記事簿
    一本、行動電話一支。而被告上開坦承之事實，業經證人許敏陽於本院證述明確
    （見原審卷八七頁背面、第八八頁正面），並有雲林縣警察局台西分局扣押物品
    目錄表、法務部調查局九十二年二月二十六日調科壹字第一六０００一九三四號
    鑑定通知書一份在卷可證（見警卷第一二頁；偵卷第一九頁），堪認屬實。惟被
    告堅決否認有販賣第一級毒品海洛因之行為，並辯稱：扣案之海洛因是買回來供
    自己吸食使用，不是要販賣，因當時到中部買海洛因，回程經過許敏陽女友吳椗
    如住處，就打電話問許敏陽是否在家，之後遂到該處施用海洛因等語。公設辯護
    人辯稱：證人許敏陽於偵查中對於被告販賣海洛因之證述並非明確，況其於本院
    審理中已證述未曾向被告購買過海洛因，故自不能以證人許敏陽於偵查中有瑕疵
    之證詞遽為不利於被告之認定等語。經查：
  (一)證人許敏陽於九十二年九月九日偵訊之錄音帶，經原審法院勘驗結果，其於偵查
    中證述：「（問：你打電話何時跟他《指被告》調的？）不是打電話。（問：我
    是說你之前不是跟他調過貨嗎？跟甲○○調過貨？）沒有。（問：跟他買呀？）
    沒有啊。（問：你不是說甲○○之前有賣過你嗎？他賣過你啦，你何時跟他買的
    ？）我沒有。（問：你哪沒跟他買？）我沒有。（問：有跟甲○○買過吧？）誰
    ？（問：甲○○啦）我沒有。我沒有跟他買過。（問：你沒有跟他買過嗎？）我
    沒有。（問：在警察局為何這樣講？）沒有吧！（問：甲○○有拿一大包海洛因
    給你？）阿？（問：你今天早上講的。）你現在是在說？（問：甲○○那件啦。
    ）你說之前？（問：拿給你的？）嗯。（問：他何時拿給你？前幾天嗎？）就那
    天啊。（問：前三天你打電話給他說什麼？約他哦？）前三天的電話，我忘記了
    。
    （問：前幾天就與你一起了嗎？）前幾天他打去找我啦。（問：手機有聯絡？）
    我忘記了。（問：有聯絡，你跟他調海洛因？）那天我不知道他還沒有，他是帶
    朋友去。（問：說要拿給你？）嗯。（問：有拿給你？）嗯。（問：一月六日九
    點多有沒打0000000000，這號碼你的哦？）嗯，八七０八０五對。（
    問：你打給甲○○0000000000，九十二年一月六日晚上九點你打給他
    ，你約他？）可能要問他吧。（問：問說他那邊有沒有哦？）可能是吧。那時的
    事我忘記了。（問：買安非他命海洛因？）海洛因。安非命我沒在用。（問：你
    跟他買多少？）不一定。（問：你這次跟他買多少？）不一定，禮拜四拿過來要
    給我們看。（問：甲○○說怎樣？說他那邊有嗎？電話怎麼跟你說？）他只是說
    要過去而已啦，後來就沒說了。（問：後你去沙崙後一四七，被警察抓到的那個
    地方會合？）嗯，對。（問：甲○○在那？）嗯。（問：這三十七包是甲○○帶
    去給你看的？）嗯。（問：海洛因三十七包呢？甲○○的？要拿給你看）那是不
    是在，在那個。（問：嗯，怎樣？）他有給我看的不是散包的，是大包的。（問
    ：整個大包給你？）嗯。（問：現金四萬兩千這什麼？你帶過去的？）哪裡幾萬
    現金？（問：現金啊。）在我身上搜到的？（問：四萬兩千。）我身上的？（問
    ：嗯。）在我皮包裡面？（問：嗯。四萬兩千，你帶錢要跟他買？）嗯。那就是
    準備要。（問：那時還沒交給甲○○？）啊？（問：錢還沒交他？）還沒，他才
    剛進去他們就進去抓了，還沒交易完成，就進去了。（問：半錢六、七千元？）
    是。（問：沒錯啦哦？）對。（問：這第一次買，還有之前也有買？跟甲○○買
    ？）甲○○好像才出來沒幾天而已。（問：跟他買幾次？）還沒有跟他買過。（
    問：這第一次？我跟你說哦，這是你第幾次跟他買？）他那時候就剛出來而已，
    剛出來而已。我還沒跟他買過。（問：嗯，這算第一次？）嗯。算第一次。（問
    ：你的通聯，被抓到前幾天有打電話給甲○○沒錯吧？）嗯，是啦。」，此有勘
    驗筆錄一份在卷可參（見原審卷第一一七頁正面至第一二０頁正面）；而證人許
    敏陽於原審法院證述：認識被告，我們是好朋友，我們有常聯絡，我也知道他的
    電話。在本案之前沒有與被告接觸，也沒有與被告購買過毒品。九十二年一月九
    日有在我女友吳椗如住所被警方查獲，被查獲時被告有在場，有攜帶毒品，被告
    有將毒品拿出來，我只看到海洛因，被告拿出毒品是因為我與被告是朋友關係，
    所以有時候會與被告吸毒，當天被告拿出來可能是要拿出來大家一起吸食。九十
    二年一月十日偵查中我沒有陳述：「甲○○及國榮拿來要賣給我，半錢海洛因六
    、七千元」，檢察官是問我說海洛因要多少錢，沒有問誰要賣給誰。當天被告應
    該沒有要將毒品賣給我們。九十二年一月六日與被告通電話，我們之間應該不會
    去約定賣海洛因的事。我於九十二年九月九日偵查中沒有如筆錄記載內容那樣說
    ，因為就算是我要買毒品也不會去找被告（見原審卷第八七頁背面至第八九頁背
    面）。證人許敏陽於九十二年九月九日偵查之初，均否認打電話向被告購買毒品
    ；及曾向被告購買過毒品，嗣經檢察官行誘導性訊問，始答稱於九十二年一月六
    日有打電話向被告購買海洛因，並於九十二年一月九日，在雲林縣麥寮鄉崙後村
    沙崙後一四七號會合，警方在其身上搜到之四萬二千元是準備要交給被告，還沒
    完成交易，就被警方查獲，綜觀證人上開偵查中所述，前後反覆其詞，且嗣後經
    檢察官誘導所為之證述，均採附合「可能是吧」、「嗯」、「對」等方式回答，
    證明力薄弱，況證人許敏陽於本院亦證述未於九十二年一月六日打電話向被告購
    買海洛，九十二年一月九日為警查獲時，被告並非要販賣海洛因予伊，故自不能
    以證人許敏陽於偵查中有瑕疵之證詞，遽為不利於被告之認定。
  (二)又0000000000號為證人許敏陽所使用之行動電話門號，此經許敏陽證
    述明確（見原審法院卷第一一八頁正面），而扣案ＭＯＴＯＲＯＬＡ廠牌門號0
    000000000號行動電話為被告所有，已如前述，依門號0000000
    000號之通聯紀錄內容，顯示被告分別於九十二年一月六日二十一時二十九分
    二十秒、同年月七日二時二十八分五十秒打電話給證人許敏陽，通話時間分別為
    十八秒、二百秒，惟自此迄同年月九日十七時三十分警方查獲時，該二人均無通
    話紀錄，有上開通聯紀錄一份在卷可參（見原審卷第一五五頁至第一六三頁），
    則上開通話內容若係該二人聯絡購買毒品事宜，衡情被告在交易毒品即九十二年
    一月九日十七時三十分前，應會再與證人許敏陽確認交易時、地，然觀之上開通
    聯紀錄，被告於九十二年一月七日後，即未再撥打證人許敏陽之行動電話，此顯
    與常情不符，況承前述，證人許敏陽九十二年九月九日於接受偵訊之初、原審證
    述，均否認上開通話內容，係和被告聯絡購買海洛因，故自不能以上開通聯紀錄
    即推論被告有販賣海洛因予許敏陽之事實。
  (三)而本件固扣得三十三包疑似海洛因白粉（淨重二七‧八０公克、包裝重一一‧八
    七公克）、注射針筒二支、塑膠鏟一支、分裝袋五十五個、記事簿一本、黑色手
    提包一只，已如前述，而該三十三包白粉，嗣送法務部調查局鑑定結果，確含有
    海洛因成份，此有該局九十二年二月二十六日調科壹字第一六０００一九三四號
    鑑定通知書一份在卷可證（見偵卷第一九頁），由上開鑑定結果，雖可證被告確
    持有該三十三包海洛因，然被告於九十二年一月九日為警查獲前一、二日某時，
    確有施用第一級毒品海洛因之事實，此經原審法院九十二年度訴字第二一五號判
決有罪確定在案，此有該判決書及台灣高等法院被告全國前案紀錄表各一份在卷
    可證（見原審卷第一七五頁至第一七七頁、第一０頁），故被告既有施用海洛因
    之行為，則上開扣案之海洛因三十三包、注射針筒二支、塑膠鏟一支、分裝袋五
    十五個，自不能排除係被告要自行施用，並使用塑膠鏟、分裝袋分裝便於攜帶之
    可能；至於扣案記事簿一本僅記載被告認識之人綽號、電話，其他部分則記載數
    字，無法確知其含義（見警卷第一二頁、偵續卷(二)第一三七頁至第一四０頁）；
    而黑色手提包一只為被告用來放置上開扣案物品，故尚難僅以上開扣得之證物，
    即遽此推論被告係以營利為目的而販入海洛因，使用分裝袋分裝後伺機出售。
五、綜上所述，檢察官對於起訴被告販賣第一級毒品之犯罪事實，所提出之上開證據
    ，不足為被告有罪之積極證明，無從說服本院以形成被告有罪之心證，依前揭法
    條規定及判例要旨，原審因而就此部分為被告無罪之諭知。本院經核原判決此部
    分之認事用法，俱無不當。檢察官上訴意旨，仍執陳詞認被告應成立犯罪而指摘
    原判決此部分不當，為無理由，應予駁回。
據上論斷，應依刑事訴訟法第三百六十九條第一項前段、第三百六十四條、第三百六
十八條、第二百九十九條第一項前段，毒品危害防制條例第四條第二項、第十九條第
一項，刑法第十一條、第五十九條，判決如主文。
本案經檢察官廖椿堅到庭執行職務。
中    華    民    國      九十三      年      七      月      十六      日
                                  臺灣高等法院臺南分院刑事第四庭
                                      審判長法官  王    浦    傑
                                            法官  陳    珍    如
                                            法官  高    明    發
右正本證明與原本無異。
如不服本判決，應於判決送達後十日內向本院提出上訴狀，其未敘述理由者並應於提
出上訴狀後十日內向本院補提理由書（應附繕本)。
                                      法院書記官  蔡    振    豐
中    華    民    國      九十三      年      七      月      十九      日
附錄法條：
毒品危害防制條例第四條第二項：
製造、運輸、販賣第二級毒品者，處無期徒刑或七年以上有期徒刑，得併科新臺幣七
百萬元以下罰金。
